【裁判字號】    97,重訴,436
【裁判日期】    980227
【裁判案由】    債務人異議之訴
【裁判全文】
臺灣臺中地方法院民事判決  97年度重訴字第436號
原      告  甲○○
訴訟代理人  陳慧芬    律師
複代理人    丙○○
被      告  乙○○
當事人間債務人異議之訴事件，本院於98年2月13日言詞辯論終
結，判決如下：
    主    文
本院九十七年度執字第六七九八八號拍賣抵押物強制執行程序，
應予撤銷。
確認被告對於原告就如附表所示本票之本票債權不存在。
被告應將坐落台中市西屯區○○○段第四三六之二、第四三七之
一地號土地及其上建物（即建號二六六四號，門牌號碼台中市○
○區○○路一九之七號）之不動產，以台中市中正地政事務所收
件年期八一年第○三九０五０號之債權額新臺幣捌佰萬元之抵押
權登記，予以塗銷。
訴訟費用新台幣捌萬零貳佰元由被告負擔。
    事實及理由
一、原告方面：
  (一)原告並未將原告所有坐落台中市西屯區○○○段第436-2、
    437-1 地號土地及其上建物（即建號2664號，門牌號碼台中
    市○○區○○路19之7號）之不動產（以下簡稱系爭不動產
    ）設定新台幣（下同）8,000,000元之抵押權（以下簡稱系
    爭抵押權）予被告，且如附表所示之本票（以下簡稱系爭本
    票）並非原告所共同簽發，其上原告之簽名蓋章乃被告與訴
    外人唐秀賢共同偽造，被告與訴外人唐秀賢共同偽造有價證
    券罪，業經台灣台中地方法院檢察署檢察官提起公訴（97年
    度偵字第8164號），並經鈞院以97年度訴字第1833號、4576
    號判決判處被告徒刑在案。訴外人唐秀賢對於共同偽造系爭
    本票之事實亦坦承不諱，系爭本票確屬偽造堪可認定。又被
    告另提出其據以聲請拍賣抵押物裁定之「抵押權設定契約書
    」，其上「訂立契約人之義務人兼債務人」欄位，有關「甲
    ○○」之字跡及蓋印，均屬偽造並非原告所親為，惟被告竟
    持系爭本票及偽造之抵押權設定契約書向鈞院聲請取得97年
    度拍字第28號拍賣抵押物之裁定，並據以向鈞院民事執行處
    聲請拍賣系爭不動產（97年度執字第67988號）。
    本件被告之執行名義為拍賣抵押物之裁定，並無確定判決同
    一之效力，被告請求之事由並不成立，自不得據以聲請強制
    執行，爰依強制執行法第14條第2項之規定，請求撤銷執行
    程序。
  (二)被告持系爭本票向鈞院聲請裁定拍賣抵押物，並以該執行名
    義向鈞院聲請強制執行，惟系爭本票既非原告所簽發，原告
    對被告不負本票發票人之責任，而系爭本票之債權是否存在
    ，致原告所有系爭不動產有遭強制執行之不安狀態，此種不
    安狀態得以確認判決除去，原告自得提起確認之訴請求確認
    被告就系爭本票對原告之債權不存在。
  (三)系爭不動產以被告為債權人所設定之系爭抵押權登記，所擔
    保之債權即系爭本票債權，然系爭本票業經刑事判決認定係
    屬偽造而不存在，則系爭抵押權設定即失所依據，而該抵押
    權設定對原告所有權之行使有妨礙，爰依民法第767條、第
    184條第1項之規定，訴請被告塗銷系爭抵押權之設定登記。
    並聲明求為判決如主文所示。
二、被告則辯稱：原告為訴外人唐秀賢之妹婿，原告前於79年間
    即曾向被告借款1,000,000元，於81年3月間原告返還借款時
    ，就帶訴外人唐秀賢一起來，並稱原告與訴外人唐秀賢共同
    從事法拍屋之買賣，需要資金，其生意忙碌，後如需資金，
    授權由訴外人唐秀賢出面與被告接洽，當時由訴外人唐秀賢
    簽發支票，並經原告本人親自簽名背書後，向被告借款
    500,000元，被告向原告表示必須辦理抵押權設定，原告表
    示知悉，並稱下一次要借款時，會將相關資料交予訴外人唐
    秀賢辦理。之後，即均由訴外人唐秀賢來向被告借款，並交
    付由訴外人唐秀賢簽發、原告背書之支票為憑，自81年3月
    起至同年10月間，原告授權訴外人唐秀賢陸續向被告借款合
    計5,100,000元，加計利息後為5,712,000元，因訴外人唐秀
    賢簽發交付予被告之支票無法兌現，故訴外人唐秀賢才會簽
    發系爭本票，系爭本票上之原告「甲○○」署名是訴外人唐
    秀賢所簽，使用之印章是原告之印鑑章，被告並無教唆訴外
    人唐秀賢代原告簽名偽造有價證券及偽造設定抵押權之情事
    。原告前既已授權訴外人唐秀賢向被告借款及收取借款，訴
    外人唐秀賢復持有原告之印鑑章，足見原告有授權訴外人唐
    秀賢簽發系爭本票，縱無代理權亦有表見代理之適用等語。
    並聲明求為判決駁回原告之訴。
三、原告主張被告以附表所示之本票及抵押權設定契約書向本院
    聲請拍賣抵押物之裁定，經本院97年度拍字第28號裁定准予
    拍賣抵押物，被告並據以向本院民事執行處聲請強制執行即
    本院97年度執字第67988號拍賣抵押物強制執行事件等情，
    有原告提出之抵押權設定契約書、民事裁定、民事執行處通
    知函影本為證，且為被告所不爭執，並據本院調取97年度執
    字第67988號執行案卷查核無誤，堪信真正。原告另主張系
    爭本票及抵押權設定登記，均非原告而係遭他人偽造而為，
    請求撤銷前開強制執行程序、確認被告就系爭本票對原告之
    本票債權不存在及被告應塗銷系爭不動產之抵押權登記等情
    ，則均為被告否認，並以前詞置辯。
四、法院之判斷：
  (一)按「執行名義無確定判決同一之效力者，於執行名義成立前
    ，如有債權不成立或消滅或妨礙債權人請求之事由發生，債
    務人亦得於強制執行程序終結前提起異議之訴。」強制執行
    法第14條第2項定有明文。本件被告據以聲請強制執行之執
    行名義為本院97年度拍字第28號裁定，核無確定判決同一之
    效力，而被告聲請本院以97年度執字第67988號拍賣抵押物
    之強制執行事件尚未終結，並據本院調閱該執行案卷查閱無
    誤，是原告於該強制執行程序終結前提起本件訴訟，於法自
    無不合。
  (二)次按確認之訴非原告有即受確認判決之法律上利益者，不得
    提起，民事訴訟法第247條第1項前段定有明文。所謂即受確
    認判決之法律上利益，係指法律關係之存否不明確，原告主
    觀上認其在法律上之地位有不安之狀態存在，且此種不安之
    狀態，能以確認判決將之除去者而言，最高法院52年台上字
    第1237號及第1240號判例可資參照。本件原告主張其遭他人
    偽造簽發系爭本票及於系爭不動產上設定抵押權，被告持系
    爭本票向本院聲請裁定拍賣抵押物，並持該執行名義向本院
    聲請強制執行，因此，兩造間就系爭本票之法律關係存否顯
    有爭執，系爭本票之債權是否存在，導致原告之系爭不動產
    有遭強制執行之不安之狀態，且此種不安之狀態，能以確認
    被告就其持有原告簽發之系爭本票債權不存在之判決將之除
    去，繼而排除被告聲請對原告財產強制執行，已據原告提出
    本院97年度拍字第28號民事裁定及本院民事執行處函影本為
    證，復經本院調閱97年度執字第67988號執行卷宗，查明被
    告確持該執行名義向本院聲請對原告強制執行，被告對此亦
    不爭執，揆諸前揭說明，原告請求 確認被告持有原告所簽發
    系爭本票之票據權利不存在，有即受確認判決之法律上利益
    ，自得提起本件確認之訴。
  (三)按當事人主張有利於己之事實者，就其事實有舉證之責任，
    為民事訴訟法第277條前段所明定；復按本票本身是否真實
    ，即是否為發票人所作成，應由本票債權人負證明之責，最
    高法院50年台上字第1659號判例可參。故發票人主張本票係
    偽造，對執票人提起確認本票債權不存在之訴者，應由執票
    人就本票為真正之事實，先負舉證責任。本件被上訴人既主
    張其並未簽發係爭本票，自應由執票人之上訴人就係爭本票
    確為真正一節，負證明之責。本件被告以其與原告間有系爭
    本票所表彰之本票債權存在，原告否認系爭之真正，並否認
    本票發票人欄上「甲○○」簽名及印文為原告所為，依前揭
    說明，自應由被告就系爭本票為真正之事實，先負舉證之責
    。經查：
  1.原告主張系爭本票上之簽名及蓋章均非原告所為乙節，已據
    訴外人唐秀賢於台灣台中地方法院檢察署檢察官偵辦97年度
    偵字第8164號偵查中及本院97年度訴字第1883號刑事準備程
    序及言詞辯論供承系爭本票上之簽名為唐秀賢所為，亦非原
    告本人蓋章等語，又被告與訴外人唐秀賢共同偽造系爭本票
    之事實，並經本院97年度訴字第1883號刑事判決認定在案，
    有原告提出之刑事判決影本在卷可憑，並經本院調取上開刑
    事案卷查核屬實，被告亦不爭執系爭本票上之簽名、蓋章均
    非原告本人所為（被告辯稱均係訴外人唐秀賢所為），原告
    上揭主張自堪信為真正。
  2.被告辯稱系爭本票為原告授權予訴外人唐秀賢所簽發乙事，
    不僅為原告所否認，且訴外人唐秀賢於上開刑事案件偵、審
    中均一致供稱是被告叫其在系爭本票上簽名，原告並不知情
    等語，顯無被告所稱授權之情事，此外，被告復未能舉證證
    明原告確有授予代理權予訴外人唐秀賢代為簽發系爭本票，
    則其辯稱系爭本票係由原告授權訴外人唐秀賢簽發之詞，即
    難採納。
  3.被告另辯稱系爭本票縱非原告共同發票，亦有表見代理之適
    用云云。按民法第169條所謂由自己之行為表示以代理權授
    與他人者，對於第三人應負授權人之責任，必須本人有表見
    之事實，足使第三人信該他人有代理權之情形存在，始足當
    之，最高法院60年台上字第2130號著有判例。被告主張原告
    與訴外人唐秀賢間有表見事實，無非係以其持有訴外人唐秀
    賢之前向被告借款交付之支票3紙，有經原告簽名背書及訴
    外人唐秀賢持有原告之印鑑章等為憑。惟原告在訴外人唐秀
    賢交付予被告之支票背書，僅能證明原告願就上開支票負擔
    背書人之責任，尚無從據以推論原告此次有授權訴外人唐秀
    賢在系爭本票上簽名。至被告辯稱訴外人唐秀賢持有原告之
    印鑑章乙節，亦為原告所否認，姑不論系爭本票上所蓋用之
    印文是否屬原告之印鑑章所蓋用，依最高法院70年台上字第
    657號判例：「我國人民將自己印章交付他人，委託該他人
    辦理特定事項者，比比皆是，倘持有印章之該他人，除受託
    辦理之特定事項外，其他以本人名義所為之任何法律行為，
    均須由本人負表見代理之授權人責任，未免過苛，原審徒憑
    上訴人曾將印章交付與呂某之事實，即認被上訴人就保證契
    約之訂立應負表見代理之授權人責任，自屬率斷」之意旨，
    縱認原告之印鑑章確有交予他人持有，並經蓋用於系爭本票
    上，如未能證明原告之前交付印鑑章時，係用以授權該他人
    得代為簽發票據者，亦不能僅以他人持有原告之印鑑章，即
    遽認原告就印鑑章所為之簽發本票月行為，均須負表見代理
    之授權人責任，況訴外人唐秀賢亦否認持有原告之印鑑章及
    有在系爭本票上蓋用原告印章等所為，被告前揭所辯顯與事
    實不符。此外，被告復未舉證證明原告有何其他表見事實，
    足使被告基於該事實憑信原告有授權他人代為簽發係爭本票
    情事，自無從令原告負授權人責任。
五、綜上所述，被告主張係爭本票係原告簽發或授權他人簽發等
    情，既未盡其舉證之責任，未能證明系爭本票為真正，則原
    告依法自無庸負擔發票人責任。是故原告請求確認被告就其
    持有之系爭本票對原告之本票債權不存在，為有理由，應予
    准許。又被告就其持有之系爭本票對原告之本票債權不存在
    ，則被告持系爭本票聲請本院以97年度拍字第28號為執行名
    義，聲請本院就原告所有財產加以執行，即本院97年度執字
    第67988號拍賣抵押物之強制執行事件，有於執行名義成立
    前債權不成立之事由發生，該執行名義並無確定判決同一之
    效力，原告依強制執行法第14條第2項規定，於執行程序終
    結前提起債務人異議之訴，自屬有據，原告請求撤銷本院上
    開強制執行事件之強制執行程序，應予准許。末按系爭抵押
    權所擔保之債權即系爭本票債權，既不存在，系爭抵押權之
    設定即失其依據，而系爭抵押權設定登記，對於原告所有權
    之行使有所妨礙，故原告依民法第767條之規定，訴請被告
    塗銷前開抵押權之設定登記，亦應准許。
六、本件判決之基礎已為明確，兩造其餘之攻擊防禦方法及被告
    請求調查之證據，經審酌結果，均與本案判決結果無影響，
    爰不一一論述，併此敘明。
七、訴訟費用負擔之依據：民事訴訟法第78條。
中    華    民    國    98    年    2     月    27    日
                  民事第一庭    法  官  陳文爵
正本係照原本作成。
如對本判決上訴，須於判決送達後20日內向本院提出上訴狀。
中    華    民    國    98    年    3    月     2     日
                                書記官  劉易柔
附表:
 ┌────┬────────┬──────┬─────┐
 │票    號│面額 (新台幣\元)│發  票 日 期│發  票  人│
 ├────┼────────┼──────┼─────┤
 │TS156955│5,700,000元     │81年11月15日│甲○○    │
 │        │                │            │唐秀賢    │
 └────┴────────┴──────┴─────┘


司法院資訊處製作；財團法人民間司法改革基金會備份。
